【裁判字號】    92,訴,650
【裁判日期】    921112
【裁判案由】    返還土地
【裁判全文】
臺灣士林地方法院民事判決  九十二年度訴字第六五○號
    原      告  乙○○
    訴訟代理人  蕭介生律師
    被      告  甲○○
    訴訟代理人  林元祥律師
當事人間返還土地事件，本院於九十二年十月二十九日言詞辯論終結，判決如下：
    主    文
被告應將坐落台北市○○區○○段一小段一五五地號土地上如附圖所示Ａ面積一七．
二五平方公尺、Ｂ面積四三．三二平方公尺之地上物拆除，將土地返還原告。
訴訟費用由被告負擔。
本判決於原告以新台幣捌拾萬元供擔保後，得假執行；但被告如於假執行程序實施前
，以新台幣貳佰拾捌萬元為原告預供擔保，得免為假執行。
    事    實
一、原告方面：
(一)、聲明：如主文第一項所示，及為以供擔保為條件之假執行宣告。
(二)、陳述：
１、坐落台北市○○區○○段一小段一五五地號土地，係原告所有，被告無權占有其
    上如附圖所示Ａ面積一七．二五平方公尺、Ｂ面積四三．三二平方公尺部分，建
    蓋圍牆、房屋等地上物。
２、被告未得原告同意，亦無任何正當權源，占有使用原告之土地，建蓋地上物，依
    民法第七百六十七條之規定，原告自得請求被告拆除，將土地返還原告。
３、對抗辯之陳述：重測並無錯誤，而原告如不收回被告占用之土地，出售房地時將
    難以對買受人交待。
(三)、證據：提出土地登記簿謄本、台北市政府會勘記錄、土地複丈成果圖、律師函等
    為證，並請求履勘現場及測量。
二、被告方面：
(一)、聲明：
１、原告之訴及假執行之聲請駁回。
２、如受不利判決，願供擔保請准宣告假執行。
(二)、陳述：
１、被告所有坐落台北市○○區○○段一小段一五四地號土地，及其上台北市○○區
    ○○路一四六號建物，係被告於五十三年間向他人所購，購買當時房地與系爭土
    地間即有排水溝及寬二至三公尺之石階，而兩地間之圍牆，亦係購買當時即已存
    在，現有狀態始終未變，嗣因房屋年久失修，危及居住者安全，乃於八十九年一
    月間申請台北市政府核准修繕，惟亦係於自有土地範圍內為之，並未越界。至測
    量有越界情事，恐係重測錯誤所致。況依舊地籍圖所示，合併前六五─九八、六
    五─一六○、六五─一六二號土地與被告所有之土地尚隔一地目為之六五─四
    ○土地，但依土地登記簿謄本所示，並無合併該筆地之記載，何以重測後該筆
    土地竟消失？
２、縱因土地重測結果，致被告有占用原告系爭土地之情事，但因兩造所有之前開土
    地，間隔水溝及石階，原告即便收回，亦無法利用，原告請求被告拆除地上物返
    還占用之土地，所得之利益甚微，然被告卻須拆除建物之部分樑柱，對被告之損
    害極為重大，依民法第一百四十八條之規定及最高法院十一年台上字第七三七號
    判例意旨，原告不無權利濫用之嫌。
    理  由
一、原告主張之事實，已據其提出土地登記簿謄本為證，並經本院至現場履勘，暨囑
    託地政機關人員測量屬實，並有現場圖、照片及測量圖附卷足稽，自堪認原告之
    主張為真實。
二、被告雖辯稱：自五十三年買受前述房地以來，現況均未變動，係因重測錯誤始發
    生占用之情事云云，但查系爭一五五土地係自六五─九八、六五─一六○、六五
    ─一六二等土地合併重測而來，一五四地號土地（面積一○○五平方公尺）係自
    六五─一四地號土地（原面積一○三九平方公尺）而來，嗣分割出一五四─一、
    一五四─二、一五四─三（面積依順為一、二一、六平方公尺），雖被告所有之
    一五四地號土地扣除分割後之土地，因重測而面積減少六平方公尺，有土地登記
    簿謄本可參，惟本院向地政機關調取新舊地籍圖，及新地籍圖之膠片，經比對系
    爭一五五、一五四號土地，相鄰之界址並未變動。再依舊地籍圖所示重測前六五
    ─九八、六五─一六○、六五─一六二土地與重測前六五─一四地號土地之間，
    固有一筆地目為之六五─四○地號土地，惟依辦理重測地籍調查表所繪製之略
    圖，已無該筆地號土地之記載，而係該三筆土地範圍擴大與重測前六五─一四地
    號緊鄰，與舊地籍圖參互以觀，應係該六五─四○地號土地與六五─九八、六五
    ─一六○、六五─一六二土地合併所致。是被告抗辯重測有誤，致發生越界之情
    事云云，並非可採。
三、被告又抗辯原告本件之請求所得利益甚微，而致被告之權益嚴重受損，為權利濫
    用云云，惟查被告占用系爭土地之面積為六○．五七平方公尺，不在少數，僅公
    告現值即達二百三十八萬千四百五十八元，價值非微，雖被占用之土地為狹長形
    ，且兩造間之土地尚隔有石階及水溝，原告目前無法建屋使用，惟仍非不得為其
    他目的使用，原告之利益不可謂少。況如原告將來售地之時，苟仍為現狀，將影
    響購買者之意願或價格，對原告之不利益，也非輕微，是原告本件權利之行使，
    並未違反公共利益或以損害被告為主要之目的，難謂有權利濫用之情事，被告此
    部分所辯，亦非足採。
四、按所有人對於無權占有或侵奪其所有物者，得請求返還之，對於妨害其所有權者
    ，得請求除去之，民法第七百六十七條定有明文。原告主張被告無權占用原告所
    有之系爭土地，依民法第七百六十七條之規定，請求被告將系爭土地上如附圖所
    示Ａ、Ｂ部分之土地上之地上物拆除，將土地返還原告，於法即無不合，應予准
    許。
五、兩造陳明願供擔保，聲請宣告假執行或免為假執行，經核並無不合，爰分別酌定
    相當之擔保金額准許之。
六、因本案事證已臻明確，兩造其餘主張陳述及所提之證據，對本案不生影響，均毋
    庸再一一贅述，附此敘明。
七、據上論結，原告之訴為有理由，依民事訴訟法第七十八條、第三百九十條第二項
    、第三百九十二條第二項，判決如主文。
中      華      民      國    九十二    年     十一     月      十二    日
                                    臺灣士林地方法院民事第一庭
~B法      官  黃小瑩
右為正本係照原本作成。
如對本判決上訴須於判決送達後廿日內向本院提出上訴狀。
中      華      民      國    九十二    年     十一     月      十四    日
~B法院書記官  陳鳳嬌


司法院資訊處製作；財團法人民間司法改革基金會備份。
